臺灣高等法院刑事判決　　　　　　　　　　　　　　九十年度上易字第三九三六號
　　上　訴　人　臺灣臺北地方法院檢察署檢察官
　　被　　　告　乙○原名翁純.
　　選任辯護人　張文寬
右上訴人因被告詐欺案件，不服臺灣臺北地方法院八十九年度易字第三一四號，中華
民國九十年十月十八日第一審判決（起訴案號：臺灣臺北地方法院檢察署八十八年度
偵字第一七七七七號，暨移送併辦案號：同署九十年度偵字第二四四七九號），提起
上訴，本院判決如左：
    主  文
原判決撤銷。
乙○意圖為自己不法之所有，以詐術使人將本人之物交付，處有期徒刑壹年。
    事  實
一、乙○（原名翁純純）明知其所經營之「吉米鹿國際有限公司」（下稱吉米鹿公司
    ）財務發生困難，已無償債能力，竟意圖為自己不法之所有，於民國（下同）八
    十七年（起訴書誤載為八十八年）六月間在台北市，佯稱日幣有貶值趨勢，買賣
    日幣可獲利潤，邀告訴人甲○○合夥投資，致甲○○不疑有詐，即於同月十九日
    ，依約匯款新臺幣（下同）一千七百萬元，詎其取得款項後，並未將之投資日幣
    買賣，而將之供作吉米鹿公司周轉，嗣因乙○未依約交付合夥契約書，且避不見
    面，甲○○始知受騙。
二、案經被害人甲○○訴由臺灣臺北地方法院檢察署檢察官偵查起訴及同署檢察官移
    送本院併案審理。
    理  由
一、本件被告乙○坦承有收受上開款項，惟矢口否認有何詐欺犯行，並辯稱：伊未曾
    向告訴人表示要投資外匯，僅係向告訴人借錢週轉，嗣因吉米鹿公司財務發生困
    難，始無力清償借款，並無蓄意詐欺云云。經查：
  (一)右揭事實，業據告訴人甲○○指述綦詳，且有匯款回條、存證信函等附卷可稽。
    此外，並有告訴人以投資日幣之事質問被告之夫李文平之電話錄音帶及錄音譯文
    在卷可參。
  (二)被告於檢察官偵查時即坦陳：「（另於八十七年六月間向甲○○合夥買日幣外匯
    ，由他出資一千七百萬元？）是」，雖其再改稱：「（後來為何沒有做日幣外匯
    ？）我當初是找他合夥買股票，並不是買外匯當初是說要投資，但沒說得很清楚
    。」（見偵字第一七七七七號卷第二十八頁），亦表示雙方為合夥投資，並未表
    示雙方為借貸。況被告茍係借錢，本件借貸金額上千萬元，數目不小，借貸雙方
    理應有借貸合約或利息之約定與給付才是，但被告卻供承未付利息，亦提不出合
    夥合約（見同上偵卷第一○五頁、原審卷第三三九頁），核與常理有違，是本件
    金錢之交付應非借貸，而係如告訴人所述為合夥投資買賣外匯無訛。次查，被告
    於偵查中即供述：「（事實上有無作過日幣外匯？）我從來沒有做過。」（見偵
    字第一七七七七號卷第一二○頁），於原審訊問時亦供稱：「我從來沒有做過日
    幣買賣。」（見原審卷第三四０頁），於本院亦為同一之供述，並坦陳將上開款
    項用到吉米鹿公司週轉（見本院九十年十二月十七日訊問筆錄）。由此，顯示被
    告以投資日幣外匯為詞，訛騙告訴人交付金錢，其有實施詐術之情，至屬明灼。
  (三)被告於八十七年二月間即向其表兄駱安雄借入一千萬元，同年五月間又向蔡武璋
    取得一千萬元等情，業經證人駱安雄、蔡武璋於原審到庭供明（見原審卷第七十
    九頁、第八十頁），質之被告亦不否認其事（見原審卷第八十頁反面），已見被
    告經濟拮据，需款孔急，而再向告訴人取得右開款項後，未及一月，即自八十七
    年七月三日起，大量退票高達六億八千七百多萬元，並於同年月三十一日因存款
    不足退票被列為拒絕往來戶，此有台北市票據交換所八十九年四月七日（八九）
    北票字第二五七七號函附卷可稽（見原審卷第一二三頁），足見被告取得右開款
    項之時，週轉已然困難，猶向告訴人取得鉅款他用，終至無法清償，其有為自己
    不法所有之詐欺意圖甚明。
  綜上，被告前開所辯，屬飾卸之詞，不足採信。本件事證明確，被告犯行洵堪認定
  ，應依法論科。
二、核被告所為，係犯刑法第三百三十九條第一項之詐欺罪。原審未為詳究，遽為被
    告無罪之判決，自嫌欠洽，檢察官上訴意旨，指摘原判決不當，為有理由，自應
    由本院將原判決撤銷改判。爰審酌被告之素行、品行、犯罪之動機、目的、犯罪
    所生之損害及犯後已與告訴人和解並賠償損害，有和解筆錄在卷可佐等一切情狀
    ，判處如主文所示之刑，以示懲儆。
三、臺灣臺北地方法院檢察署移送併辦意旨略以：乙○意圖為自己不法之所有，基於
    概括犯意，連續於：(一)八十七年二月間，向駱安雄詐借一千萬元，駱安雄不疑有
    他，乃與施瑞賓、李正剛、張豔玫、周千惠、蔡立天、黃慶琪、蕭漢傑、柯欽德
    等人共同集資交付；(二)八十七年四、五月間，佯稱其為股市抄手，可利用亞洲金
    融風暴股市漲跌甚鉅時進行投資，邀張澄雄、曹日北、鄭新開、謝蝶、蔡欽釧等
    人投資，致渠等人陷於錯誤，集資三千五百萬元交予乙○；(三)八十七年五月間，
    佯稱投資外匯有利可圖，邀蔡武璋合夥投資，蔡武璋不知有詐，交付台銀本票一
    千萬元；(四)八十七年五、六月間，委託冠興美術事業有限公司（以下簡稱冠興公
    司）印刷吉米鹿公司事業手冊等印刷品，報酬合計一百八十八萬五千一百元，嗣
    依約完竣出貨，竟遭拒絕給付報酬。因認被告涉犯有連續詐欺罪嫌云云。
  (一)按事實之認定，應憑證據，如未能發現相當證據，或證據不足以證明，自不能以
    推測或擬制之方法，以為裁判基礎，又認定不利於被告之事實，須依積極證據，
    苟積極證據不足為不利於被告事實之認定時，即應為有利於被告之認定，更不必
    有何有利之證據。最高法院分別著有四十年度台上字第八十六號、三十年度上字
    第八一六號判例可參。被告堅決否認有此部分詐欺犯行，並辯稱：伊未向渠等詐
    騙，係向其等借錢週轉，而冠興公司之貨款，是因吉米鹿公司財務問題才無力清
    償，絕無詐欺意圖云云。
  (二)經查：
  (1)告訴人駱安雄自承與被告為表兄妹關係，彼等關係菲淺，據其述：「．．因和她
  有親戚關係，並且願意幫忙她，．．，被告是向我借的，其他八人（指施瑞賓等
    人）都是我找的，被告未和他們接觸」，核與另告訴人李正剛、周千惠、蔡立天
    等人所述情節相合（各見原審卷第八十頁），共同告訴代理人何朝棟律師亦陳稱
    ：「因為被告是三光公司負責人，表示需資金周轉。」（見偵一七七七九號卷第
    十三頁），可見與被告接洽者，僅駱安雄一人，其既係基於親戚幫忙周轉，當已
    知被告經濟狀況不佳需要幫忙，自難認被告有向其施用詐術，至其餘告訴人李正
    剛等既未與被告接洽，被告等亦無向彼等施詐之可能。
  (2)依證人陳韋迪證稱：「（曾否在吉米鹿公司任職？）八十三年到八十四年初我是
    股東兼總經理。」「因為之前被告做股票有獲利，他曾提過可找其他親友來做，
    所以我有介紹朋友參加股票投資。」「（經你介紹投資股票的有那些人？）曹日
    北、張澄雄、蔡欽釧、鄭新開、陳義男、謝蝶、蔡武璋。」（見偵字第一七七七
    七號卷第一○一頁反面），可見張澄雄等人投資股票係由陳韋迪所介紹，陳韋迪
    既身為吉米鹿公司股東兼總經理，自對公司財務狀況知之甚稔，茍被告公司已生
    財務危機，則陳韋迪豈願仍介紹親友張澄雄等人投資？是被告應無施詐行為。
  (3)告訴人蔡武璋於偵查初訊時即稱：「（為何借她一千多萬？）她說週轉困難，在
    八十七年五月間向我借的。」（見偵字第一七七七九號卷第十頁），可見被告向
    蔡武璋借錢已表明週轉困難，當無施用詐術情事。
  (4)告訴人冠興公司代表人楊燦興坦陳：「（貨款是否都未支付？）有支付十八萬，
    還有一百七十八萬都未支付。」（見偵字第一七七七九號卷第十一頁），足見被
    告仍有支付部分貨款，茍被告行為之初即有不法所有意圖，焉會如此？自難僅以
    事後貨款未清，遽而推論被告於訂約之初即有詐財之故意。
  (三)綜右，被告所為尚與刑法詐欺罪有間，此部分既不能證明犯罪，自與前揭有罪部
    分，無連續犯裁判上一罪關係，應退回檢察官依法處理。
據上論斷，應依刑事訴訟法第三百六十九條第一項前段、第三百六十四條、第二百九
十九條第一項前段、刑法第三百三十九條第一項，罰金罰鍰提高標準條例第一條前段
，判決如主文。
本案經檢察官柯麗鈴到庭執行職務。
中      華      民      國    九十一    年      三      月    二十七    日
                              臺灣高等法院刑事第五庭
                                  審判長法  官  曾  德  水
                                        法  官  蘇  素  娥
                                        法  官  楊  貴  雄
右正本證明與原本無異。
不得上訴。
                                        書記官  林  淑  貞
中      華      民      國    九十一    年      三      月    二十七    日
附錄：本判決論罪科刑法條全文
刑法第三百三十九條第一項：
一意圖為自己或第三人不法之所有，以詐術使人將本人或第三人之物交付者，處五年
  以下有期徒刑、拘役或科或併科一千元以下罰金。
